ACORDAO-COMPLETO-2381263

ACÓRDÃO 3804/2020 ATA 8/2020 - PRIMEIRA CÂMARA

VISTOS, relatados e discutidos estes autos de tomada de contas especial instaurada pelo extinto Ministério da Integração Nacional, em desfavor do Sr. Rildo Cleber Macedo Ramos, ex-Prefeito do Município de Ibiquera/BA nos períodos de 2009-2012 e 2013-2016, em razão da não comprovação da boa e regular aplicação de recursos federais, conforme evidenciado pela omissão no dever de prestar contas dos valores transferidos por força do Termo de Compromisso 82/2012 (Siafi 672354) , que teve por objeto custear ações de socorro, assistência e restabelecimento municipal em resposta ao período de estiagem ocorrido em 2012;
ACORDAM os Ministros do Tribunal de Contas da União, reunidos em Sessão da Primeira Câmara, em:
9.1. julgar irregulares as contas do Sr. Rildo Cleber Macedo Ramos, com fundamento nos arts. 1º, inciso I, 16, inciso III, alínea "b", 19, parágrafo único, e 23, inciso III, da Lei 8.443/1992;
9.2. aplicar ao Sr. Rildo Cleber Macedo Ramos a multa prevista no art. 58, inciso I, da Lei 8.443/92 c/c art. 268, inciso I, do RI/TCU, no valor de R$ 4.000,00 (quatro mil reais) , fixando-lhe o prazo de quinze dias, a contar da notificação, para comprovar, perante este Tribunal, nos termos do art. 214, inciso III, alínea "a", do RI/TCU, o recolhimento da referida quantia ao Tesouro Nacional, atualizada monetariamente desde a data do presente acórdão até a data do efetivo recolhimento, se for paga após o vencimento, na forma da legislação em vigor;
9.3. autorizar, desde logo, nos termos do art. 28, inciso II, da Lei 8.443/92, a cobrança judicial da dívida, caso não atendida a notificação;
9.4. enviar cópia deste Acórdão ao Ministério do Desenvolvimento Regional e ao responsável para ciência.

Tomada de Contas Especial instaurada em razão da não comprovação da boa e regular aplicação de recursos federais, conforme evidenciado pela omissão no dever de prestar contas de valores transferidos por força de Termo de Compromisso, que teve por objeto custear ações de socorro, assistência e restabelecimento municipal em resposta ao período de estiagem.

Primeira Câmara

Prefeitura Municipal de Ibiquera/BA.

3. Responsável: Rildo Cleber Macedo Ramos, ex-Prefeito (CPF XXX.765.595-XX).

13.1. Ministros presentes: Walton Alencar Rodrigues (Presidente), Benjamin Zymler, Bruno Dantas e Vital do Rêgo.
13.2. Ministros-Substitutos presentes: Augusto Sherman Cavalcanti (Relator) e Weder de Oliveira.

AUGUSTO SHERMAN

Adoto, como relatório, a instrução elaborada pela SecexTCE, que foi endossada pelo corpo diretivo da unidade e pelo MP/TCU (peças 43/46) .
"1.	Cuidam os autos de tomada de contas especial instaurada pelo extinto Ministério da Integração Nacional-MIN, atual Ministério do Desenvolvimento Regional - MDR, em desfavor do Sr. Rildo Cleber Macedo Ramos (CPF XXX.765.595-XX) , Prefeito Municipal de Ibiquera/BA, gestões 2009-2012 e 2013-2016, em razão da não comprovação da boa e regular e aplicação dos recursos federais recebidos, em face da omissão no dever de prestar contas dos valores transferidos por força do Termo de Compromisso 82/2012, Siafi 672354, celebrado com a Prefeitura Municipal de Ibiquera/BA, que teve por objeto ações de socorro, assistência e restabelecimento municipal -, conforme Plano de Trabalho aprovado (peça 1, p. 45) .
HISTÓRICO 
2.	 A transferência obrigatória em questão foi realizada no âmbito de um Termo de Compromisso, em atenção à situação de emergência do Município de Ibiquera/BA, reconhecida mediante a Portaria n° 132, de 27/3/2012, publicada no Diário Oficial da União - DOU em 28/3/2012 (peça 1, p. 37-41 e 43) , em obediência a Lei n° 12.340/2010 e Decreto n° 7.257/2010. A transferência obrigatória dos recursos para ações de defesa civil no município foi autorizada por meio da Portaria n° 184, de 29/3/2012, publicada no DOU em 30/3/2012 (peça 1, p. 49) . Foram previstos R$ 200.000,00 para a execução do objeto, sem contrapartida municipal.  
3.	Os recursos federais foram repassados em parcela única, mediante ordem bancária 2012OB800163, no valor de R$ 200.000,00, emitida em 30/5/2012. Os recursos foram creditados na conta específica n.º 209260, agência 0595 do Banco do Brasil S.A (peça 1, p. 81) .
4.	O ajuste vigeu no período de 18/5/2012 a 23/5/2013 e previa a apresentação da prestação de contas até 22/7/2013 (peça 1, p. 157) .
5.	O Parecer Financeiro 197/2014/DTCE/CDTCE/CGCONV/DGI/SECEX/MI (peça 1, p. 128-130) foi pela não aprovação das contas em virtude da omissão no dever de prestar contas e responsabilizou o ex-gestor pelo valor integralmente repassado.
6.	O responsável foi devidamente notificado, conforme demonstrado abaixo:
	a) Ofício 808/2013/DGI/SE/SECEX/MI, em 30/7/2013 (peça 1, p. 111-112) , recebido em 8/8/2013, conforme AR (peça 1, p. 115) ;
	b) Ofício 1168/2013/DGI/SE/SECEX/MI, em 2/12/2013 (peça 1, p. 120-121) , recebido em 12/12/2013, conforme AR (peça 1, p. 126) .
7.	O Relatório de TCE 016/2015 (peça 1, p. 145-153) noticia que 'Não identificamos nos autos Parecer Técnico da execução física do objeto e/ou 'Inspeção In Loco', nas fases de fiscalização da execução do Objeto'.
8.	O Relatório de Auditoria da CGU 1226/2015 (peça 1, p. 324-325) aponta que a presente TCE foi instaurada em razão da omissão no dever de prestar contas dos recursos em razão da omissão no dever de prestar contas dos recursos repassados à Prefeitura Municipal de Ibiquera/BA por ocasião da situação de emergência reconhecida mediante Portaria nº 132, de 27/3/2012, publicada no Diário Oficial da União - DOU em 28/3/2012.  
9.	O Certificado de Auditoria e o Parecer do Dirigente do Órgão de Controle Interno foram pela irregularidade das presentes contas e a Autoridade Ministerial atestou haver tomado conhecimento das conclusões contidas nos mencionados documentos (peça 1, p. 180, 181 e 188, respectivamente) .
10.	Na instrução inicial (peça 3) , analisando-se os documentos dos autos, concluiu-se pela necessidade de realização da citação do Sr. Rildo Cleber Macedo Ramos (CPF XXX.765.595-XX) , ex-Prefeito de Ibiquera/BA, gestões 2009-2012 e 2013-2016, em razão da seguinte irregularidade:
Ocorrência: não comprovação da boa e regular aplicação dos recursos federais recebidos, em face da omissão no dever de prestar contas dos valores transferidos por força do Termo de Compromisso 82/2012, Siafi 672354, celebrado com a Prefeitura Municipal de Ibiquera/BA, que teve por objeto ações de socorro, assistência e restabelecimento Municipal
Débito
Valor original R$ 200.000,00	Data 30/5/2012
Responsável: Rildo Cleber Macedo Ramos (CPF XXX.765.595-XX) , ex-Prefeito de Ibiquera/BA, gestões 2009-2012, 2013-2016
11.	Em cumprimento ao pronunciamento da Unidade Técnica, foi realizada a citação do responsável por intermédio do Ofício 2117/2015-TCU/SECEX-BA, de 17/8/2015 (peça 6) , recebido em 15/9/2015, conforme AR (peça 15) .
12.	Em face da apresentação de novos elementos pelo órgão repassador, no qual deu conta de que a prestação de contas foi apresentada, mesmo intempestivamente, foi proposto o arquivamento do processo, com fundamento no art. 169, inciso VI e 2012 do RI/TCU (peça 9) .
13.	Após concordância das instâncias superiores, inclusive do MP/TCU (peças 10 a 12) , o Relator do feito, Ministro-Substituto Augusto Sherman Cavalcanti, no Despacho de peça 14, divergiu da proposta, sob o argumento de que não constou da instrução a análise sobre a intempestividade na apresentação da prestação de contas, em que pese o responsável ter sido citado para justificar a falta, e determinou o retorno dos autos à Secex/BA, para que promovesse diligência à unidade jurisdicionada com vistas à obtenção de informações sobre o estágio em que se encontrava a análise da prestação de contas do termo em análise, acompanhadas de cópias dos pareceres conclusivos já emitidos.
14.	Em cumprimento à determinação supra, foi encaminhado ao Ministério da Integração Nacional, o Ofício 1128/2016-TCU/SECEX-BA, de 5/5/2016 (peça 15) , nos termos determinados pelo Relator, o qual foi recebido em 19/5/2016, conforme AR (peça 16) .
15.	Na análise da resposta encaminhada pelo MIN, foi elabora a instrução de peça 18, propondo a fixação do prazo de 90 dias ao aludido ministério, para que apresentasse parecer conclusivo sobre as contas em questão. Foi proposto também o sobrestamento do julgamento das contas, até o atendimento da determinação.
16.	Ato contínuo, foi prolatado o Acórdão 5505/2016-TCU-1ªCâmara, Ata 30/2016-Ordinária, de 23/8/2016 (peça 22) nos termos propostos. O MIN foi notificado do teor da referida deliberação (peças 23 e 24) . Passado o prazo concedido e diante da falta de manifestação do aludido ministério, foi elaborada nova instrução propondo a realização de diligência solicitando a comprovação do cumprimento do acórdão (peça 25) . Em resposta ao Ofício 3728/2016-TCU/SECEX-BA, de 29/12/2016 (peças 27 e 29) , foi encaminhada a resposta vista às peças 28, 30 e 31.
17.	Na análise da resposta mencionada no parágrafo anterior, foi elaborada a instrução de peça 32, propondo o seguinte:
9. Diante do exposto, submetemos os autos à consideração superior, propondo ao Tribunal:
a) considerar injustificada a omissão do dever de prestar contas;
b) com fundamento nos arts. 1º, inciso I, 16, inciso III, alínea a da Lei 8.443/1992 c/c os arts. 19, parágrafo único, e 23, inciso III, da mesma Lei, e com arts. 1º, inciso I, 209, e § 4º, 210, §2º, e 214, inciso III, do Regimento Interno, que sejam julgadas irregulares as contas do Sr. Rildo Cleber Macedo Ramos (CPF XXX.765.595-XX) , ex-prefeito de Ibiquera/BA, gestão 2009-2012 e 2013-2016; e 
c) aplicar ao Sr. Rildo Cleber Macedo Ramos (CPF XXX.765.595-XX) , a multa prevista no art. 58, inciso I, da Lei 8.443/1992 c/c o art. 268, inciso I, do Regimento Interno, fixando-lhe o prazo de 15 (quinze) dias, a contar da (s) notificação, para comprovar, perante o Tribunal (art. 214, inciso III, alínea 'a', do Regimento Interno) , o recolhimento da dívida aos cofres do Tesouro Nacional, atualizada monetariamente desde a data do presente acórdão até a do efetivo recolhimento, se for paga após o vencimento, na forma da legislação em vigor;
d) autorizar, desde logo, nos termos do art. 28, inciso II, da Lei 8.443/1992, a cobrança judicial da dívida caso não atendida a notificação; 
g) (sic) encaminhar cópia da deliberação que vier a ser proferida, bem como do relatório e do voto que a fundamentarem, ao Ministério da Integração Nacional e ao Sr. Rildo Cleber Macedo Ramos, nos termos do parágrafo único, do art. 22, da Lei 8.443/1992, c/c o art. 179 do Regimento Interno do TCU.
18. 	O MP/TCU divergiu da proposta, entendendo que diante dos novos elementos carreados aos autos, inclusive notas técnicas e pronunciamento do órgão repassador, deveria ser oportunizada ao Sr. Rildo Cleber Macedo Ramos a possibilidade de se manifestar sobre a documentação nova (peça 35) . O Ministro-Relator concordou com o posicionamento do parquet e determinou a restituição dos autos à Secex/BA para que fossem adotadas as providências no sentido de franquear ao responsável o direito de se manifestar sobre a documentação e apresentar justificativas acerca da omissão inicial (peça 36) .
19.	Em atendimento ao Despacho supra, foram propostas, no pronunciamento de peça 37, a oitiva e a audiência do responsável, as quais foram levadas a cabo mediante o Ofício 3287/2018-TCU/SECEX-BA, de 18/12/2018 (peça 38) , recebido em 2/1/2019 (peça 39) .
20.	 Por intermédio de advogado legalmente constituído (peça 40) , o responsável solicitou, em 17/1/2019, prorrogação de prazo por mais 15 dias (peça 41) , o qual foi concedido, mediante pronunciamento datado de 21/2/2019 (peça 42) . Contudo, até a presente data o responsável se mantém silente.
21.	Considerando que a citação foi realizada na forma preconizada na legislação pertinente, resta configurada a revelia do responsável, nos termos do art. 12, § 3º, da Lei 8.443/1993, devendo o processo prosseguir para todos os efeitos legais.
EXAME TÉCNICO
22.	Os documentos apresentados pelo órgão repassador (peças 30 e 31) evidenciam que os recursos foram regularmente aplicados e atingindo o objeto do Termo de Compromisso sob exame, conforme consignado nos parágrafos nove ao onze da instrução de peça 32. Por outro lado, o responsável não se dignou a justificar a apresentação das contas fora do prazo originalmente estipulado, conforme delineado na mesma instrução, nos termos reproduzidos abaixo:
11 A documentação apresentada ao órgão repassador em 25/8/2015, afasta a ocorrência de débito, permanecendo, contudo, injustificada a omissão inicial do Sr. Rildo Cleber Macedo Ramos, o qual não ofereceu defesa para essa omissão, embora expressamente inquirido no ofício citatório (peça 6) .
12. A apresentação de documentos integrantes da prestação de contas no âmbito do TCU, portanto, fora do prazo legal, pode elidir o débito no caso de comprovada a aplicação regular dos recursos, mas não sana a irregularidade consistente na omissão original do gestor no dever de prestar contas, caso ausente justificativa plausível para o atraso verificado.
13. Citado o responsável pela omissão no dever de prestar contas e instado a justificar tal conduta, houve a apresentação intempestiva de documentação apta a demonstrar a boa e regular aplicação dos recursos públicos repassados por meio do Termo de Compromisso 82/2012, entretanto restou ausente justificativa plausível para a falta de apresentação da pertinente prestação de contas.
14. O Regimento Interno do Tribunal é claro ao definir que a apresentação de documentos comprobatórios de despesas, extemporaneamente, não é suficiente para elidir a irregularidade caracterizada pela omissão no dever de prestar contas, salvo se acompanhada de justificativas plausíveis como atenuante para tal conduta, conforme disposto no seu art. 209, § 4º, transcrito abaixo: 
§ 4º Citado o responsável pela omissão de que trata o inciso I, bem como instado a justificar a omissão, a apresentação posterior das contas, sem justificativa para a falta, não elidirá a respectiva irregularidade, podendo o débito ser afastado caso a documentação comprobatória das despesas esteja de acordo com as normas legais e regulamentares e demonstre a boa e regular aplicação dos recursos, sem prejuízo da cominação da multa prevista no inciso I do art. 268. (grifado) 
15. Nessa hipótese, a manutenção da irregularidade fundamenta-se na omissão no dever de prestar contas (art. 16, inciso III, alínea 'a', da Lei 8.443/1992) e a conduta enseja, ainda, aplicação da multa prevista no art. 58, inciso I, da Lei Orgânica/TCU, conforme parágrafo único do art. 19 do mesmo normativo. 
16. Esse entendimento está amparado nos Acórdão 621/2014-TCU-Primeira Câmara, Rel. Min. Benjamin Zymler; 5.137/2014-TCU-2ª Câmara, Rel. Min. José Jorge; 855/2015-TCU-Plenário, Rel. Min. Vital do Rego; 4.887/2015-TCU-1ª Câmara, Rel. Min. Benjamin Zymler e 9.810/2015- TCU-2ª Câmara, Rel. Min. Marcos Bemquerer.
17. Desse modo, ainda que a documentação apresentada fora do prazo demonstre a correta aplicação dos recursos, a irregularidade pela omissão persiste tendo em vista ter restado ausente justificativa plausível para a conduta verificada, cabendo propor julgar irregulares as contas do responsável Sr. Rildo Cleber Macedo Ramos, ex-prefeito de Ibiquera/BA (gestão 2009-2012 e 2013-2016) .
23.	Observa-se que ao responsável por duas vezes foi dada oportunidade para se manifestar nos presentes autos. A primeira, quando foi realizada a citação (peças 6 e 7) , e a segunda, com a realização da audiência (peças 38 e 39) . Não obstante, ele optou por se manter silente.
24.	Preliminarmente, cumpre tecer breves considerações sobre a forma como são realizadas as comunicações processuais no TCU. A esse respeito, destacam-se o art. 179, do Regimento Interno do TCU (Resolução 155, de 4/12/2002) e o art. 4º, inciso III, § 1º, da Resolução TCU 170, de 30 de junho de 2004, in verbis:
Art. 179. A citação, a audiência ou a notificação, bem como a comunicação de diligência, farse-ão:
I - mediante ciência da parte, efetivada por servidor designado, por meio eletrônico, fac-símile, telegrama ou qualquer outra forma, desde que fique confirmada inequivocamente a entrega da comunicação ao destinatário;
II - mediante carta registrada, com aviso de recebimento que comprove a entrega no endereço do destinatário;
III - por edital publicado no Diário Oficial da União, quando o seu destinatário não for localizado
 (...) 
Art. 3º As comunicações serão dirigidas ao responsável, ou ao interessado, ou ao dirigente de órgão ou entidade, ou ao representante legal ou ao procurador constituído nos autos, com poderes expressos no mandato para esse fim, por meio de:
I - correio eletrônico, fac-símile ou telegrama;
II - servidor designado;
III - carta registrada, com aviso de recebimento;
IV - edital publicado no Diário Oficial da União, quando o seu destinatário não for localizado, nas hipóteses em que seja necessário o exercício de defesa'.
Art. 4º. Consideram-se entregues as comunicações:
I - efetivadas conforme disposto nos incisos I e II do artigo anterior, mediante confirmação da ciência do destinatário;
II - realizadas na forma prevista no inciso III do artigo anterior, com o retorno do aviso de recebimento, entregue comprovadamente no endereço do destinatário;
III - na data de publicação do edital no Diário Oficial da União, quando realizadas na forma prevista no inciso IV do artigo anterior.
§ 1º O endereço do destinatário deverá ser previamente confirmado mediante consulta aos sistemas disponíveis ao Tribunal ou a outros meios de informação, a qual deverá ser juntada ao respectivo processo.
 (...) 
25.	Bem se vê, portanto, que a validade da citação e audiência via postal não depende de que o aviso de recebimento seja assinado pelo próprio destinatário da comunicação, o que dispensa, no caso em tela, a entrega do AR em 'mãos próprias'. A exigência da norma é no sentido de o Tribunal verificar se a correspondência foi entregue no endereço correto, residindo aqui a necessidade de certeza inequívoca. 
26.	Não é outra a orientação da jurisprudência do TCU, conforme se verifica dos julgados a seguir transcritos:
São válidas as comunicações processuais entregues, mediante carta registrada, no endereço correto do responsável, não havendo necessidade de que o recebimento seja feito por ele próprio (Acórdão 3648/2013-TCU-Segunda Câmara, Relator Ministro JOSÉ JORGE) ;
É prescindível a entrega pessoal das comunicações pelo TCU, razão pela qual não há necessidade de que o aviso de recebimento seja assinado pelo próprio destinatário. Entregandose a correspondência no endereço correto do destinatário, presume-se o recebimento da citação. (Acórdão 1019/2008-TCU-Plenário, Relator Ministro BENJAMIN ZYMLER) ;
As comunicações do TCU, inclusive as citações, deverão ser realizadas mediante Aviso de Recebimento - AR, via Empresa Brasileira de Correios e Telégrafos, bastando para sua validade que se demonstre que a correspondência foi entregue no endereço correto. (Acórdão 1526/2007-TCU-Plenário, Relator Ministro AROLDO CEDRAZ) .
27.	A validade do critério de comunicação processual do TCU foi referendada pelo Supremo Tribunal Federal, nos termos do julgamento do MS-AgR 25.816/DF, por meio do qual se afirmou a desnecessidade da ciência pessoal do interessado, entendendo-se suficiente a comprovação da entrega do 'AR' no endereço do destinatário:
EMENTA: AGRAVO REGIMENTAL. MANDADO DE SEGURANÇA. DESNECESSIDADE DE INTIMAÇÃO PESSOAL DAS DECISÕES DO TRIBUNAL DE CONTAS DA UNIÃO. ART. 179 DO REGIMENTO INTERNO DO TCU. INTIMAÇÃO DO ATO IMPUGNADO POR CARTA REGISTRADA, INICIADO O PRAZO DO ART. 18 DA LEI nº 1.533/51 DA DATA CONSTANTE DO AVISO DE RECEBIMENTO. DECADÊNCIA RECONHECIDA. AGRAVO IMPROVIDO.
O envio de carta registrada com aviso de recebimento está expressamente enumerado entre os meios de comunicação de que dispõe o Tribunal de Contas da União para proceder às suas intimações.
O inciso II do art. 179 do Regimento Interno do TCU é claro ao exigir apenas a comprovação da entrega no endereço do destinatário, bastando o aviso de recebimento simples.
28.	No caso vertente, a citação e audiência do responsável se deu no endereço proveniente de pesquisa de endereço constante da base de dados da Receita Federal, e a entrega do ofício citatório e de audiência ficou comprovada. Além disso, ele compareceu aos autos por intermédio de advogado, inclusive, pediu prorrogação de prazo (peças 40 e 41) .
29.	Nos processos do TCU, a revelia não leva à presunção de que seriam verdadeiras todas as imputações levantadas contra os responsáveis, diferentemente do que ocorre no processo civil, em que a revelia do réu opera a presunção da verdade dos fatos narrados pelo autor. Dessa forma, a avaliação da responsabilidade do agente não pode prescindir da prova existente no processo ou para ele carreada. 
30.	Ao não apresentar sua defesa, o responsável deixou de produzir provas das circunstâncias que levaram a apresentar as contas fora do prazo originalmente estabelecido, em afronta às normas que impõem aos gestores públicos a obrigação legal de, sempre que demandados pelos órgãos de controle, apresentar tempestivamente os documentos que demonstrem a correta utilização das verbas públicas, a exemplo do contido no art. 93 do Decreto-Lei 200/67: 'Quem quer que utilize dinheiros públicos terá de justificar seu bom e regular emprego na conformidade das leis, regulamentos e normas emanadas das autoridades administrativas competentes.' 
31.	Mesmo as razões de justificativa não sendo apresentadas, considerando o princípio da verdade real que rege esta Corte, procurou-se buscar, em manifestações dos responsáveis na fase interna desta Tomada de Contas Especial, se havia algum argumento que pudesse ser aproveitado a seu favor. No entanto, reanalisando os autos, verificou-se que não foi apresentada justificativa.
32.	Vale ressaltar que a pretensão punitiva do TCU, conforme Acórdão 1441/2016-TCU-Plenário, que uniformizou a jurisprudência acerca dessa questão, subordina-se ao prazo geral de prescrição indicado no art. 205 do Código Civil, que é de 10 anos, contado da data de ocorrência da irregularidade sancionada, nos termos do art. 189 do Código Civil, sendo este prazo interrompido pelo ato que ordenar a citação, a audiência ou a oitiva do responsável. No caso em exame, não ocorreu a prescrição, uma vez que o prazo para a apresentação de contas expirou em 22/7/2013, e o ato de ordenação da citação ocorreu em 12/8/2015 (peça 4) .
33.	Em se tratando de processo em que a parte interessada não se manifestou acerca das irregularidades imputadas, não há elementos para que se possa efetivamente aferir e reconhecer a ocorrência de boa-fé na conduta do responsável, podendo este Tribunal, desde logo, proferir o julgamento de mérito pela irregularidade das contas, conforme nos termos dos §§ 2º e 6º do art. 202 do Regimento Interno do TCU. (Acórdão 2064/2011-TCU-Primeira Câmara (relator: Ubiratan Aguiar) , 6.182/2011-TCU-1a Câmara (relator: Weber de Oliveira) , 4.072/2010-TCU-1a Câmara (Relator: Valmir Campelo) , 1.189/2009-TCU-1a Câmara (Relator: Marcos Bemquerer) , 731/2008-TCU-Plenário (Relator: Aroldo Cedraz) .
34.	Desta forma, o Sr. Rildo Cleber Macedo Ramos (CPF XXX.765.595-XX) , Prefeito Municipal, gestões 2009-2012 e 2013-2016, deve ser considerado revel, nos termos do art. 12, §3º, da Lei 8.443/1992, devendo as contas desde logo serem julgadas irregulares, e aplicado-lhe a multa prevista no art. 58, inciso I, da Lei 8.443/1992.
CONCLUSÃO
35.	O exame dos autos constante da seção 'Exame Técnico' permite inferir que foi franqueado o direito de defesa do responsável por duas vezes, não obstante ele optou pelo silêncio, configurando a sua revelia, nos termos do art. 12, § 3º, da Lei 8.443/1992.
36.	Considerando que não foi verificado nos autos elementos que permitem aferir a boa-fé do responsável, consoante art. 12, §§ 2º e 3º, da Lei 8.443/1992, as contas devem ser julgadas irregulares, desde logo, e aplicado-lhe a multa prevista no art. 58, inciso I, da referida lei.
PROPOSTA DE ENCAMINHAMENTO
37.	Diante do exposto, submetemos os autos à consideração superior, propondo ao Tribunal:
	a) considerar revel o Sr. Rildo Cleber Macedo Ramos (CPF XXX.765.595-XX) , Prefeito Municipal, gestões 2009-2012 e 2013-2016, para todos os efeitos, dando-se prosseguimento ao processo, com fulcro no art. 12, § 3º, da Lei n. 8.443/92;
	b) julgar irregulares, nos termos dos arts. 1º, inciso I, 16, inciso III, alínea a, da Lei 8.443/92 c/c os arts. 19, parágrafo único, e 23, inciso III, da mesma Lei, e com arts. 1º, inciso I, 209, inciso I, 214, inciso III, do Regimento Interno/TCU, as contas do Sr. Rildo Cleber Macedo Ramos (CPF XXX.765.595-XX) , Prefeito Municipal, gestões 2009-2012 e 2013-2016;
	c) aplicar ao Sr. Rildo Cleber Macedo Ramos (CPF XXX.765.595-XX) , Prefeito Municipal, gestões 2009-2012 e 2013-2016, a multa prevista no art. 58, inciso I c/c art. 268, inciso I, do RI/TCU, fixando-lhe o prazo de quinze dias, a contar da notificação, para que comprove (m) , perante o Tribunal (art. 214, III, a, do Regimento Interno do TCU) , o recolhimento da dívida aos cofres do Tesouro Nacional, atualizada monetariamente desde a data do acórdão que vier a ser proferido por este Tribunal até a do efetivo recolhimento, se pagas após o vencimento, na forma da legislação em vigor;
	d) autorizar, desde logo, a cobrança judicial das dívidas, caso não atendida a notificação, na forma do disposto no art. 28, inciso II, da Lei 8.443/1992;
e) autorizar também, desde logo, se requerido, com fundamento no art. 28, inciso I, da Lei 8.443, de 1992 c/c o art. 217, §§ 1º e 2º do Regimento Interno, o parcelamento da dívida em até 36 parcelas, incidindo sobre cada parcela, corrigida monetariamente, os correspondentes acréscimos legais fixando- lhe o prazo de quinze dias, a contar do recebimento da notificação, para comprovar perante o Tribunal o recolhimento da primeira parcela, e de trinta dias, a contar da parcela anterior, para comprovar os recolhimentos das demais parcelas, devendo incidir sobre cada valor mensal, atualizado monetariamente, os juros de mora devidos, no caso do débito, na forma prevista na legislação em vigor, alertando os responsáveis de que a falta de comprovação do recolhimento de qualquer parcela importará o vencimento antecipado do saldo devedor, nos termos do § 2º do art. 217 do Regimento Interno deste Tribunal;
f) enviar cópia do Acórdão que vier a ser proferido ao Ministério do Desenvolvimento Regional e ao responsável, para ciência, informando que a presente deliberação, acompanhada do Relatório e do Voto que a fundamenta, está disponível para a consulta no endereço www.tcu.gov.br/acordaos, além de esclarecer que, caso requerido, o TCU poderá fornecer sem custos as correspondentes cópias, de forma impressa." 
	É o relatório.

8.1. José Leoni Machado Boa Sorte (14205/OAB-BA) e outros, representando Rildo Cleber Macedo Ramos.

Subprocurador-Geral Lucas Rocha Furtado.

TOMADA DE CONTAS ESPECIAL. TERMO DE COMPROMISSO. OMISSÃO NO DEVER DE PRESTAR CONTAS. CITAÇÃO. REVELIA. COMUNICAÇÃO DO ÓRGÃO REPASSADOR INFORMANDO SOBRE A APRESENTAÇÃO DAS CONTAS PELO RESPONSÁVEL. DILIGÊNCIA. PARECER CONCLUINDO PELA APROVAÇÃO DAS CONTAS. AUDIÊNCIA DO RESPONSÁVEL QUANTO À INTEMPESTIVIDADE NA APRESENTAÇÃO DA PRESTAÇÃO DE CONTAS. REVELIA. CONTAS IRREGULARES. MULTA.

TOMADA DE CONTAS ESPECIAL (TCE)

Secretaria de Controle Externo de Tomada de Contas Especial (SecexTCE).

Trata-se de tomada de contas especial instaurada pelo extinto Ministério da Integração Nacional, em desfavor do Sr. Rildo Cleber Macedo Ramos, ex-Prefeito do Município de Ibiquera/BA nos períodos de 2009-2012 e 2013-2016, em razão da não comprovação da boa e regular aplicação de recursos federais, conforme evidenciado pela omissão no dever de prestar contas dos valores transferidos por força do Termo de Compromisso 82/2012 (Siafi 672354) , que teve por objeto custear ações de socorro, assistência e restabelecimento municipal em resposta ao período de estiagem ocorrido em 2012.
2.	Os recursos federais foram repassados em parcela única, no valor de R$ 200.000,00, em 30/5/2012. O ajuste vigorou no período de 18/5/2012 a 23/5/2013 e previa a apresentação da prestação de contas até 22/6/2013.  
3.	Citado pelo Tribunal, o responsável não se manifestou nos autos, optando por apresentar a prestação de contas dos recursos diretamente ao ministério em 25/8/2015. 
4.	Após diligência, a então Secex/BA verificou que o órgão técnico da pasta aprovou a prestação de contas com base em pareceres que destacaram os seguintes elementos (fls. 17/23-peça 31) :
	a) os objetivos avençados foram atingidos por meio da aquisição e distribuição de gêneros alimentícios e materiais de higiene pessoal, bem como abastecimento de água mediante carro pipa, nos termos do Decreto 7.257/2010;
	b) as despesas totalizaram R$ 135.999,90 e houve a devolução, via GRU, de R$ 67.850,00, equivalentes ao saldo não utilizado e aos rendimentos da aplicação financeira;
	c) os registros constantes da relação de pagamentos, as notas fiscais e os recibos encontravam-se em consonância com os lançamentos contidos no extrato bancário. 
5.	Em instrução de mérito, a unidade técnica considerou elidido o débito. No entanto, propôs o julgamento pela irregularidade das contas, com aplicação da multa prevista no art. 58, inciso I, da Lei 8.443/1992, ante a não apresentação de justificativas quanto à omissão, não obstante o gestor tenha sido instado a se pronunciar sobre a questão pelo ofício citatório.
6.	Divergindo desse encaminhamento, o MP/TCU considerou que, previamente à decisão de mérito, deveria ser solicitada a manifestação do responsável acerca dos novos elementos enviados pelo órgão repassador.
7.	Mediante despacho, este Relator determinou que fossem restituídos os autos à unidade técnica para obter a manifestação do responsável acerca da documentação nova acostada na peça 31, assim como suas justificativas referentes à omissão inicial.
8.	O responsável, por intermédio de seu procurador, solicitou a prorrogação no prazo de resposta, porém não mais se manifestou no processo.
9.	Com fundamento no art. 12, § 3º, da Lei 8.443/1993, a SecexTCE deu prosseguimento à instrução para concluir que restou injustificada a intempestividade na apresentação da prestação de contas. Em consequência, propôs julgar as contas irregulares, com base no art. 16, inciso III, alínea "a", da Lei 8.443/1992, e aplicar ao gestor a multa prevista no art. 58, inciso I, da LOTCU.
10.	O Ministério Público anuiu a esse encaminhamento.
11.	Como a situação ajusta-se integralmente às disposições do art. 209, § 4º, do RI/TCU, devo concordar com as proposições, exceto quanto ao fundamento legal da irregularidade das contas. 
12.	A meu ver, a condenação deve-se fundar na alínea "b" do inciso III do art. 16 da Lei Orgânica, em vez da alínea "a", pois a omissão inicial foi dirimida. Ficou demonstrado nos autos que, apesar de ter sido notificado ainda durante seu mandato na Prefeitura (fls. 11/126-peça 01) , o Sr. Rildo Cleber somente cumpriu seu dever constitucional de prestar contas mais de 2 anos após a expiração do prazo, já com a TCE em tramitação nesta Corte. Assim, restou caracterizado o descumprimento às normas que regulamentavam a avença, em especial o art. 14 do Decreto 7257/2010 e o art. 5º da Portaria GM/MIN 184/2012, que determinavam a apresentação da prestação de contas no prazo de 30 dias após o término da vigência. 
Ante o exposto, manifesto-me por que o Tribunal aprove o Acórdão que ora submeto à deliberação deste Colegiado.
TCU, Sala das Sessões Ministro Luciano Brandão Alves de Souza, em 31 de março de 2020.
AUGUSTO SHERMAN CAVALCANTI 
Relator